【裁判字號】    98,交聲,3114
【裁判日期】    981215
【裁判案由】    聲明異議
【裁判全文】
臺灣高雄地方法院交通事件裁定        98年度交聲字第3114號
原處分機關  交通部公路總局高雄區監理所
異  議  人  甲○○
上列受處分人因違反道路交通管理處罰條例案件，對於交通部公
路總局高雄區監理所民國98年11月17日所為之裁決處分（原處分
案號：高監營裁字第裁80-NO0000000號），聲明異議，本院裁定
如下：
    主  文
原處分關於汽車駕駛人酒精濃度超過規定標準部份撤銷。
甲○○汽車駕駛人，駕駛汽車經測試檢定酒精濃度超過規定標準
，處應接受道路交通安全講習。
    理  由
一、原處分機關即交通部公路總局高雄區監理所（下稱原處分機
    關）略以：異議人即受處分人甲○○（下稱受處分人）僅考
    領小型車普通駕駛執照，未領有何機車駕駛執照，竟於民國
    96年8 月18日9 時許，飲酒後駕駛車號OVI －323 號普通重
    型機車，行經高雄縣大社鄉○○路78-1號前，肇事致自己受
    傷，經送醫後測得血液酒精濃度為每百毫升253.8 毫克，換
    算呼氣酒精濃度為每公升1.269 毫克，而有「汽車駕駛人，
    駕駛汽車經測試檢定酒精濃度超過規定標準」之違規事實，
    經高雄縣警察局仁武分局以高警交字第NO0000000 號舉發違
    反道路交通管理事件通知單舉發。原處分機關於98年11月17
    日以高監營裁字第裁80-NO0000000號裁決書，裁處受處分人
    吊扣小型車普通駕駛執照12個月，並應參加道路交通安全講
    習；受處分人酒駕罰鍰部分，與刑事罰競合，依行政罰法第
    26條規定准予免繳等語。
二、聲明異議意旨略以：受處分人前因無重型機車駕駛執照，酒
    後駕駛重型機器腳踏車行為，經原處分機關裁處吊扣小型車
    普通駕駛執照，爰請求勿一併吊扣小型車部分之普通駕駛執
    照等語。
三、按汽車駕駛人有飲用酒類或其他類似物後其吐氣所含酒精濃
    度超過每公升0.25毫克或血液中酒精濃度超過百分之0.05以
    上之情形者，不得駕車；汽車駕駛人，駕駛汽車經測試檢定
    有酒精濃度超過規定標準之情形者，處15000 元以上60000
    元以下罰鍰，並當場移置保管該汽車及吊扣其駕駛執照1 年
    ；汽車駕駛人，有上開情形者，應接受道路交通安全講習。
    道路交通安全規則第114 條第2 款、道路交通管理處罰條例
    第35條第1 項第1 款、第24條第1 項第2 款，分別定有明文
    。
四、次按道路交通管理處罰條例第68條業於94年12月14日修正，
    並自95年3 月1 日施行，修正前之道路交通管理處罰條例第
    68條規定：「汽車駕駛人，因違反本條例及道路交通安全規
    則之規定，受吊扣或吊銷駕駛執照處分時，吊扣或吊銷其持
    有各級車類之駕駛執照。」，其立法意旨在於違規行為對道
    路交通秩序之維持及道路交通安全已生較大之影響，故規定
    吊扣或吊銷其持有各級車類之駕駛執照，以限制其繼續駕車
    行駛道路之權利，其係屬駕駛行為之限制，並不因所持駕駛
    執照種類不同而有所差異。而修正後之道路交通管理處罰條
    例第68條規定：「汽車駕駛人，因違反本條例及道路交通安
    全規則之規定，受吊銷駕駛執照處分時，吊銷其持有各級車
    類之駕駛執照。」，其修正理由略以：「原條文將違法或違
    規駕駛人所持有各級車類之駕駛執照一併吊扣或吊銷，失之
    過酷，影響人民工作及生活甚鉅，爰修正之」等語，顯然立
    法者就修正前規定「一併吊扣駕駛人所持有之各級車類之駕
    駛執照」之部分，是否符合比例原則，甚有疑慮。且駕駛之
    車類不同，其對於交通安全衍生之實害結果亦有所差異，如
    駕駛人駕駛不同級之車類違反本條例之規定時，不論其所造
    成之實害結果，而一律吊扣駕駛人所持有之各級車類駕駛執
    照，亦有違平等原則。臺灣高等法院臺灣高等法院暨所屬法
    院97年法律座談會刑事類提案第40號決議研討意見亦同此見
    解。是依上開修正後道路交通管理處罰條例第68條之規定，
    駕駛人受吊銷駕照處分者，仍維持吊銷其持有各級車類之駕
    駛執照，至於受吊扣駕照處分者，則僅吊扣該受處分人於違
    法或違規當時所駕車輛所屬車級車類之駕駛執照，不再吊扣
    受處分人所持有之各級車類之駕駛執照，故原處分機關於作
    成吊扣駕駛執照之處分時，應就行為人所應吊扣之駕駛執照
    種類予以限定如上，始符合比例原則及依法行政原則（法律
    保留原則）。進而言之，若該受處分人並無違規或違法當時
    所駕車輛所屬車級車類之駕駛執照，則依上開說明所應為之
    吊扣處分，即有對任何人均無從實現之情形，此時為免所為
    吊扣處分因行政程序法第111 條第3 款之規定而歸於無效，
    應認原處分機關即無庸為吊扣該所駕違規車輛所屬車級車類
    駕駛執照之處分，僅就違反道路交通管理條例第22條第1 項
    所定「領有聯結車、大客車、大貨車或小型車駕駛執照，駕
    駛重型機器腳踏車」之違規事實部分，處罰該受處分人即可
    ，蓋唯有如此解釋，其體系方能一貫。或有認為如此解釋之
    結果，可能產生越級無照駕駛之駕駛人，反而較有照駕駛之
    駕駛人更受有毋需吊扣駕駛執照處罰之利益之疑慮，然行政
    行為所採取之方法所造成之損害，不得與欲達成目的之利益
    顯失均衡，既為行政程式法第7 條第3 款所明定，若因駕駛
    人並無依上開說明所應吊扣之車級車類之駕駛執照，即吊扣
    駕駛人更高車級車類或各車級車類之駕駛執照，雖可達成完
    全杜絕受處分人繼續駕車之目的，惟亦同時造成剝奪駕駛人
    駕駛各級車類車輛之結果，甚而使受處分人之工作生計遭受
    影響，此所造成之損害，與欲達成目的之利益顯失均衡，而
    違反比例原則，且與前揭道路交通管理處罰條例第68條之修
    法意旨亦不相符合，而違反法律保留原則，自有未當。
五、經查：本件受處分人僅考領小型車普通駕駛執照，未領有何
    機車駕駛執照，竟於96年8 月18日9 時許，飲用燒酒雞湯後
    駕駛車號OVI －323 號普通重型機車，行經高雄縣大社鄉○
    ○路78-1號前，肇事致自己受傷，經送醫後測得血液酒精濃
    度為每百毫升253.8 毫克，換算呼氣酒精濃度為每公升1.26
    9 毫克，而有「汽車駕駛人，駕駛汽車經測試檢定酒精濃度
    超過規定標準」之違規事實，經高雄縣警察局交通警察隊以
    高警交字第NO0000000 號舉發違反道路交通管理事件通知單
    舉發。其酒後不能安全駕駛動力交通工具罪部份並經本院以
    97年度審交簡字第1289號判處有期徒刑2 月，如易科罰金，
    以1000元折算1 日。原處分機關則於98年11月17日以高監營
    裁字第裁80-NO0000000號違反道路交通管理事件裁決書，裁
    處受處分人吊扣小型車普通駕駛執照12個月，並應參加道路
    交通安全講習；受處分人酒駕罰鍰部分，與刑事罰競合，依
    行政罰法第26條規定准予免繳等情，有上揭舉發違反道路交
    通管理事件通知單、違反道路交通管理事件裁決書、受處分
    人之汽、機車駕照基本資料報表、高雄縣政府警察局仁武分
    局交通組交通事故處理小組酒精測試報告、財團法人義大醫
    院被告生化採驗結果、本院97年度審簡字第1289號刑事簡易
    判決書、臺灣高雄地方法院檢察署檢察官97年度撤緩偵字第
    121 號聲請簡易判決處刑書、臺灣高等法院被告前案紀錄表
    等附卷足憑。
六、本件受處分人之違規行為既係發生於96年8 月18日，自應適
    用修正後之道路交通管理處罰條例第68條規定，依上開說明
    ，主管機關為吊扣駕駛執照之處分時，自不得一併吊扣受處
    分人所持有之各級車類之駕駛執照。而受處分人為本件違規
    行為時，係駕駛普通重型機車，且受處分人除小型車普通駕
    駛執照外，並無考領普通重型機車之駕駛執照，亦有受處分
    人之汽車駕照基本資料報表附卷可憑。是依上揭說明，其依
    法所應受之處分僅為限制其駕駛普通重型機車之資格，且因
    受處分人無該普通重型機車之駕駛執照可供吊扣，原處分機
    關自無庸就吊扣普通重型機車駕駛執照之部分為任何處分，
    原處分機關未審酌及此，逕為裁處「吊扣小型車普通駕駛執
    照」，所吊扣之小型車普通駕駛執照，非原處分機關於本件
    依法所得吊扣之駕駛執照，即難認原處分為合法。
七、至原處分機關移送書雖援引交通部95年5 月8 日交路字第09
    50030639號、94年9 月15日交路字第0940051433號、89年8
    月30日交路89字第008861號函釋，認本件受處分人於違反道
    路交通管理處罰條例第35條時僅領有小型車普通駕駛執照，
    至為明確，自應以其違規行為時所領有之小型車普通駕駛執
    照（含普通小客車部分）為吊扣駕照處分，應無不當云云。
    惟按法官依據法律獨立審判，為憲法第80條所明定，且依司
    法院大法官會議釋字第137 號、第216 號解釋意旨，各機關
    依其職掌就有關法規為釋示之行政命令，法官於審判案件時
    ，固可予以引用，但仍得依據法律，表示適當之不同見解，
    並不受其拘束。而道路交通管理處罰條例第68條規定業經修
    正，且行政行為採取之方法所造成之損害不得與欲達成目的
    之利益顯失均衡，均如前述，上開函示與前揭道路交通管理
    處罰條例第68條之修正意旨不符，均有違法律保留原則及比
    例原則，準此，交通部前開函文於此自不宜再予援用。
八、至於道路交通安全規則對於汽車、機車駕駛執照之管理，均
    採取一照原則，若依上開說明不予吊扣駕照之處分，固導致
    越級無照駕駛人違規酒駕時，反受有無須吊扣駕駛執照之利
    益，然其無照駕駛之部分既經道路交通管理處罰條例第22條
    第1 項規定在案，即由原處分機關本於職權另行依法處置即
    可，並無輕縱之虞，故原處分機關尚非得執此制度問題以為
    本件吊扣受處分人小型車普通車駕駛執照之適法理由或依據
    ，上開關於駕駛執照管理所衍生之執行困難或法規漏洞問題
    ，於修法解決前，尚不得任意擴張，於駕駛人無較低車級車
    類駕駛執照可供吊扣時，即率以吊扣其所領有之較高車級車
    類駕駛執照代之。行政機關本應因應法令之變更，而精進其
    行政成效，斷不得因技術層面之困難，為求行政上之便利而
    置相關法令之體系平衡於不顧，甚或逾越比例原則，逕吊扣
    受處分人所持有各級車類之駕駛執照，侵害受處分人之權利
    ，是此技術層面之制度問題，要難據為原處分並無不當之理
    由，而苛求受處分人容忍，併此敘明。
九、綜上所述，受處分人因無照騎乘重型機車經測試結果酒精濃
    度超過規定標準，原處分機關未審酌「吊扣普通小型車駕駛
    執照12個月」之處分，將產生一併剝奪受處分人以現所持有
    之小型車普通駕駛執照於12個月內駕車行路之資格之法律效
    果，而與上開道路交通管理處罰條例第68條修正意旨有違，
    原處分逕為「吊扣普通小型車駕駛執照12個月」部分之裁決
    ，即難認合法。按聲明異議屬司法救濟途徑之一種，由法院
    審查受處分人所涉違規事實是否成立，及原處分機關所適用
    之法條是否正確，裁罰是否適當，因法院負有司法審查之作
    用，以本案而言，就罰鍰、吊照及安全講習等處罰效果，應
    一併審理，並重為諭知，有臺灣高等法院暨所屬法院98年法
    律座談會刑事類提案第23號決議及審查意見可資參照。原處
    分機關就受處分人吐氣所含酒精濃度超過每公升0.55亳克以
    上或血液中酒精濃度超過百分之0.11以上並肇事致人受傷部
    分，本應裁處罰鍰45000 元，吊扣普通重型機車駕駛執照2
    年，並應參加道路交通安全講習，惟罰鍰45000 元部分因受
    處分人業經本院以97年度審簡字第1289號判處有期徒刑2 月
    確定，並於97年11 月2日執行完畢，有臺灣高等法院被告前
    案紀錄表在卷可憑，此部份即應依行政罰法第26條之規定不
    罰，而吊扣普通重型機車駕駛執照2 年部份，因受處分人並
    無任何普通重型機車駕駛執照可供吊扣，故此部分亦應不罰
    。綜上，爰撤銷原處分關於汽車駕駛人酒精濃度超過規定標
    準部分，並改諭知如主文第2 項所示。至原處分機關另就受
    處分人無照駕駛重型機器腳踏車部份裁處罰鍰1800元部分，
    未經受處分人聲明不符，故本院不併為審理，併此敘明。
十、據上論斷，應依道路交通管理處罰條例第87條第2 項，道路
    交通案件處理辦法第20條，裁定如主文。
中    華    民    國    98    年    12    月    15    日
                  交通法庭  法  官  張凱鑫
上正本證明與原本無誤。
如不服本裁定，應於收受裁定後5日內向本院提起抗告。
中    華    民    國    98    年    12    月    15    日
                            書記官  董明惠


司法院資訊處製作；財團法人民間司法改革基金會備份。
